臺灣士林地方法院民事判決　　　　　 94年度保險簡上字第1號
上　訴　人　乙○
　　　　　　　　　　　　樓
法定代理人　丙○○
兼法定代理　甲○○
人
前列二人共同
訴訟代理人　劉岱音律師
被上訴人　　國泰人壽保險股份有限公司
法定代理人　丁○○
訴訟代理人　賴盛星律師
複代理人　　何淑媛律師
當事人間請求給付保險金事件，上訴人對於中華民國93年9月29
日本院內湖簡易庭93年度湖簡保險字第1號第一審判決提起上訴
，本院於94年9月15日言詞辯論終結，判決如下：
    主  文
原判決關於駁回上訴人乙○後開第二項之訴部分，並訴訟費用之
裁判廢棄。
被上訴人應給付上訴人乙○新台幣貳拾捌萬元，及自民國九十三
年三月四日起至清償日止，按年息百分之十計算之利息。
第一、二審訴訟費用由被上訴人負擔。
    事實及理由
一、上訴人起訴主張：
（一）上訴人甲○○之配偶丙○○，於民國89年9月30日，以要
      保人身分與被上訴人訂立富貴年年終身壽險及國泰住院醫
      療終身健康險，保單號碼0000000000、0000000000，被保
      險人均為上訴人乙○（79年出生，即要保人丙○○之子）
      ，保險期間均自89年10月2日起至終身，保險受益人於被
      保險人生存時為上訴人甲○○。嗣上訴人乙○於90年5月
      間經三軍總醫院診斷疑似罹患急性腎線球腎炎，需住院接
      受腎臟切片及診療，並於90年6月至91年4月多次因感染引
      發腎炎住院，上訴人遂向被告申請理賠給付保險金，被上
      訴人乃於90年7月、10月及91年8月給付保險金。詎料被告
      竟於91年8月7日以存證信函通知要保人丙○○，以上訴人
      乙○於投保前已曾罹有機能性腸痛、化膿性扁桃腺炎、急
      性支氣管炎病症，於投保時對有關書面詢問漏未告知，影
      響其危險估計，依保險法第64條之規定，解除前開保險契
      約，經上訴人甲○○及要保人丙○○以信函申訴無效，被
      上訴人並拒絕接受要保人丙○○繳付第3年保險費之支票
      。惟查，上訴人乙○於投保前雖曾住院，惟當時主治醫師
      告知之病症為感冒，被告解約理由所述被保險人乙○於投
      保前罹有機能性腸痛、化膿性扁桃腺炎，急性支氣管炎，
      均與感冒引起之症狀相符，而要保人丙○○於投保當時亦
      據實告知被上訴人公司業務員林蘭英，上訴人乙○曾因感
      冒住院較久，非但無隱瞞任何病症，且在投保之前均無任
      何診斷可知被保險人乙○可能患有腎炎，並無被上訴人所
      述於投保時對有關健康狀況之書面詢問漏未告知之事實，
      被上訴人據以主張解除契約，顯然無據。
（二）上訴人乙○於91年5 月、7 月、10月、11月，共5 次因病
      住院治療，上訴人乃檢具理賠申請書，委請律師代為通知
      被上訴人應給付保險金290,000 元，惟被上訴人乃回函主
      張已解除契約。為此爰依富貴年年終身壽險契約之國泰溫
      心住院日額保險附約第10條、第14條及國泰住院醫療終身
      健康保險契約第11條之約定，先位聲明請求被上訴人給付
      上訴人乙○保險金290,000 元及自民國93年2 月23日起至
      清償日止，按年息百分之10計算之利息。備位聲明為請求
      被上訴人給付上訴人甲○○保險金290,000元及自民國93
      年2月23日起至清償日止，按年息百分之10計算之利息（
      上訴人於審理中減縮其起訴聲明金額為280,000元，及擴
      張其利息部分聲明為自93年3月4日起至清償日止，按年息
      百分之10計算之利息）。
（三）原審判決駁回上訴人之訴，上訴人聲明上訴：
      甲、先位聲明：
      １、原判決廢棄；
      ２、被上訴人應給付上訴人乙○280,000元，及自民國93
          年3月4日起至清償日止，按年息百分之10計算之利息
          。
      乙、備位聲明為：
      １、原判決廢棄；
      ２、被上訴人應給付上訴人甲○○280,000元，及自民國9
          3年3月4日起至清償日止，按年息百分之10計算之利
          息。
二、被上訴人則以：本件上訴人甲○○之配偶即要保人丙○○，
    於89年9月30日以其子即上訴人乙○為被保險人，向被上訴
    人投保富貴年年終身壽險及住院醫療終身健康保險，依保險
    契約約定，保險金之受益人應為被保險人本人，被上訴人不
    受理指定或變更受益人，故上訴人甲○○並無權請求本件保
    險金。且本件要保人丙○○於接受書面詢問時，就被上訴人
    所詢「４、過去5 年內是否曾因受傷或生病住院治療七日以
    上？」，勾選「否」乙欄，惟經被上訴人於91年7 月30日向
    康寧醫院調查被保險人乙○之病歷資料，其上記載：「住院
    第1次：自89年5月17日至89年5 月26日，診斷為化膿性扁桃
    腺炎。住院第2次：自89年6月26日至89年6 月29日，診斷為
    急性支氣管炎」，可知被保險人乙○於投保前4 個月曾因化
    膿性扁桃腺炎於康寧醫院住院長達10日，然要保人丙○○於
    填寫要保書就被上訴人上開書面詢問事項並未盡據實告知義
    務，故意隱瞞被保險人乙○於投保前5 年內曾因生病住院治
    療7日以上之事實，顯然嚴重影響被上訴人對危險之估計，
    被上訴人已依法發函解除系爭保險契約，兩造保險契約既經
    解除而消滅，被上訴人自無給付保險金之義務等語置辯。並
    聲明駁回上訴。
三、上訴人主張被上訴人甲○○之配偶丙○○，以其子即上訴人
    乙○為被保險人，與被上訴人簽訂富貴年年終身壽險及國泰
    住院醫療終身健康險之事實，業據上訴人提出人壽保險單、
    人身保險要保書、保險契約書為證，且為被上訴人所是認。
    堪信為真。另兩造就下列事項亦不爭執：
（一）前開保險契約之受益人均為被保險人乙○。
（二）依前開保險契約約定，被保險人住院1 天可申請理賠
      4,000元，出院療養是1天1,000 元。
（三）出院住院若發生於同一天，僅計算一次，該重覆日僅計算
      於後次住院之首日，本件上訴人申請理賠之住院日數共計
      56天。
    １、91年5 月4 日入院91年5 月9 日出院計6 天。
    ２、91年7 月8 日入院91年7 月18日出院計10天。
    ３、91年7 月18日入院91年8 月4 日出院計18天。
    ４、91年10月29日入院91年11月6 日出院計8 天。
    ５、91年11月6 日入院91年11月19日出院計14天，
四、上訴人主張本件保險契約之被保險人乙○於前開期間5 次因
    病住院治療，被上訴人依約應給付保險金280,000元等情，
    則為被上訴人所否認，並以前開情詞置辯，經兩造協議整理
    爭點，並分別說明如下：
（一）按訂立契約時，要保人對於保險人之書面詢問，應據實說
      明。要保人故意隱匿，或因過失遺漏，或為不實之說明，
      足以變更或減少保險人對於危險之估計者，保險人得解除
      契約；其危險發生後亦同。但要保人證明危險之發生未基
      於其說明或未說明之事實時，不在此限。前項解除契約權
      ，自保險人知有解除之原因後，經過一個月不行使而消滅
      ；或契約訂立後經過二年，即有可以解除之原因，亦不得
      解除契約。保險法第64條定有明文。
（二）系爭保險契約之要保人，於要保書告知事項中「過去5 年
      內是否曾因受傷或生病住院治療7 日以上？」，勾選「否
      」，而被保險人乙○於投保前，曾於89年5 月17日至89年
      5 月26日因化膿性扁桃腺炎、於89年6 月26日至89年6 月
      29日因急性支氣管炎，在康寧醫院住院治療，其中89年5
      月17日至89年5 月26日該次住院超過7 日以上，此有康寧
      醫院醫院病歷內容摘要附卷可憑，是本件首應審究者在於
      要保人丙○○即被保險人乙○之法定代理人，於接受被上
      訴人詢問時，是否有違反告知義務，經查：
    １、按民法第105 條規定，代理人之意思表示，因其意思欠
        缺、被詐欺、被脅迫，或明知其事情或可得而知其事情
        ，致其效力受影響時，其事實之有無，應就代理人決之
        。系爭保險係由被上訴人之保險業務員林蘭英所招攬，
        且相關告知事項亦係均由林蘭英詢問且協助上訴人及要
        保人丙○○填載，為兩造所不爭，故被上訴人是否違反
        告知義務，自應以其等之詢答過程判斷之。
    ２、被上訴人固提出本件保險業務員林蘭英之招攬報告書，
        主張林蘭英依規定訊問被保險人健康狀況，要保人告知
        被保險人有感冒住院，但未超過（7 日）等語，此有該
        招攬報告書在卷可憑，然此為上訴人所否認，辯稱已告
        訴林蘭英被保險人有住院情事，但不記得有無超過7天
        等語。經查證人林蘭英於原審證稱：「．．．甲○○（
        即上訴人）回答說有感冒住院，有無超過7天已經不記
        得，因為小孩在上學，記憶中好像沒請過那麼多天的假
        。我想說小孩感冒住院一定會，因此我就請要保人在該
        行打勾．．．」等語，證人林蘭英復於本院審理中證稱
        ：「有說到住院，甲○○（即上訴人）說有住院，我問
        是否有超過7日，他說不記得，但他說住院中間有向醫
        院請假回家，我問是為何住院，他說是感冒，我說小孩
        感冒經常都會有，我心裡想大概沒有超過7日」等語，
        是依證人林蘭英所述情節，被上訴人確有告知上訴人之
        保險業務員被保險人乙○曾有住院情事，如被上訴人有
        故意隱暪之意，又何須坦誠相告。且上訴人確有表示「
        不記得是否超過7日」，亦為證人林蘭英所是認，而依
        通常情形，上訴人就住院日數是否超過7日記憶不清，
        判斷應係住院期間與7日期間相近，因時間經過，又無
        資料參考，才會答以不記得，如僅係1、2日短期住院情
        形，應可輕易確認未超過7日，又何致回答不記得？故
        此情形，要保人及被保險人既已告知此項足以影響保險
        人危險評估之資訊，保險人自應將此資訊納入承保與否
        之考量，並進一步確認資訊之內容，蓋個人關於人體之
        健康情形，有時並非皆能盡知，故除賴要保人、被保險
        人履行告知義務外，通常亦賦予保險人得查閱病歷或要
        求被保險人體檢之權利，以確保保險人得就危險評估有
        正確之基礎資訊，故要保人或被保險人如已盡其所知及
        注意履行說明義務，縱仍有未能確定之保留部分，而為
        保險人所應知或可得而知者，尚難遽認要保人或被保險
        人違反告知義務。本件證人林蘭英為被上訴人招攬保險
        ，自為被上訴人之代理人，上訴人既已告知被上訴人之
        代理人，被保險人乙○有住院之事實，只是未能確定是
        否達7日以上，則應認已將危險評估之必要資訊，告知
        被上訴人代理人，被上訴人代理人未將此告知內容，轉
        知被上訴人作為查證或承保之參考，即難逕認係上訴人
        未盡告知義務。
    ３、又上訴人主張其不能確定乙○是否曾住院超過7 日，且
        乙○住院期間曾請假返家，其均有告訴保險業務員林蘭
        英一節，經查，證人林蘭英於本院證稱：「我們討論的
        結果好像沒有超過7 日，因小孩要上課且有向醫院請假
        回來，因為覺得沒超過7 日就沒問題，就勾了」、「因
        是有考量小孩住院有請假回家，應該是沒有超過7 日」
        、「上訴人說不記得，我說大概沒有超過7 天，對方就
        勾了」、「因為請假就沒有住院連續7 日，公司沒有規
        定也沒有討論，是我自己對條款的解釋，認為應該連續
        住院7 日以上，請假不包括」、「他只說有請假回家，
        並沒有說請假幾天，他自己也不記得」等語，故由證人
        林蘭英所證情節，其於上訴人告知被保險人乙○住院期
        間曾請假返家時，證人林蘭英確有自行推論上訴人乙○
        應無連續住院7日以上之情形，而被上訴人乙○於89年5
        月17日至89年5月26日住院期間，確有於89年5月22日、
        23日、24日、25日向康寧醫院請假等情，亦有住院病患
        請假單在卷可稽，被上訴人雖主張住院請假仍應計入住
        院日數，惟此乃與其保險業務員林蘭英對上訴人之說明
        不同，按被保險人之身心狀態為保險人決定承保之重要
        因素，故保險公司自應嚴格責令業務人員在招攬保險契
        約時，應善盡說明之義務，務使要保人充分了解契約內
        容及對於書面詢問不據實說明可能發生之後果，本件被
        上訴人之保險業務員林蘭英，未要求上訴人及要保人提
        出相關住院或請假之資料，即自行告知上訴人及要保人
        請假可不計入住院日數，是以被上訴人或要保人如因此
        而未能瞭解詢問事項之正確內容，以致說明不實，自難
        認其有過失。
（三）綜上，本件上訴人既已告知被上訴人代理人林蘭英，被保
      險人乙○曾有住院之情形，且日數是否達7 日以上不明，
      則應認被上訴人已知或應知此項影響危險評估之資訊，是
      其自不得以其代理人林蘭英未轉知，或錯誤指示被上訴人
      及要保人住院日數可扣除請假日數，而認被上訴人有違反
      保險法第64條之告知義務，從而被上訴人主張上訴人違反
      告知義務，而解除前開保險契約，即非合法，故被上訴人
      抗辯保險契約已因解除而消滅，其無給付保險金之義務云
      云，應難憑採。
五、按健康保險人於被保險人疾病、分娩及其所致殘廢或死亡時
    ，負給付保險金額之責。保險法第125條定有明文。本件上
    訴人乙○於91年5月4日至91年5月9日、91年7月8日至91年7
    月18日、91年7月18日至91年8月4日、91年10月29日至91年
    11月6日、91年11月6日至91年11月19日住院治療共計56日，
    被上訴人就系爭保險契約如有效存在，依富貴年年終身壽險
    契約之國泰溫心住院日額保險附約第10條、第14條約定，被
    保險人乙○得請求按實際住院日數乘以其住院醫療保險金日
    額即2,000元之「住院醫療日額保險金」、及投保日額二分
    之一即每日1,000元之「出院療養保險金」；依國泰住院醫
    療終身健康保險契約第11條，依實際住院日數及被保險人乙
    ○投保之住院醫療保險金日額即2,000元，按日給付「住院
    醫療保險金」等情，並無爭執，而被上訴人解除系爭保險契
    約，既不合法，業經認定如前，則被上訴人乙○共計住院56
    日，被上訴人依約給付之保險金額為280,000元（2000x56+1
    000x56+2000x56=280000）堪以認定，又要保人丙○○雖於
    系爭契約之要保書指定被保險人乙○生存時之受益人為上訴
    人甲○○，惟依前開國泰溫心住院日額保險附約第24條、及
    國泰住院醫療終身健康保險第21條均規定，該契約保險金之
    受益人為被保險人本人，被上訴人不受理其指定及變更受益
    人，是則本件保險金之受益人應為上訴人乙○，其以先位聲
    明請求給付，應認有據，上訴人乙○之先位請求既有理由，
    則上訴人甲○○之備位請求即無從再予審究。又依兩造國泰
    富貴年年終身壽險第16條、及國泰住院醫療終身健康保險第
    18 條均規定「要保人、被保險人或受益人應於知悉本公司
    應負保險責任之事故後十日內通知本公司，並於通知後儘速
    檢具所需文件向本公司申請給付保險金。本公司應於收齊文
    件後十五日內給付之，逾期本公司應按年利一分加計利息給
    付」，有前開契約在卷可憑，本件被上訴人乙○尚未成年，
    於本件保險事故發生後，其法定代理人亦為要保人丙○○已
    於93 年2月12日檢具理賠申請書及診斷證明書，委由律師發
    函通知被上訴人，此有元律法律事務所93年2月12日函、及
    93年2 月17日掛號郵件收件回執在卷可稽，應認被上訴人已
    於93年2月17日接獲理賠通知，依前開約定，被上訴人應於
    15日內即93年3月3日前給付，被上訴人迄今未給付，是則上
    訴人乙○請求於93年3月4日起至清償日止，按年息百分之10
    計算之利息，亦有理由。
六、從而，上訴人乙○依保險契約之法律關係，請求被上訴人給
    付280,000元及自93年3月4日起至清償日止，按年息百分之
    10計算之利息，為有理由，應予准許。原審就上開應准許部
    分，為上訴人乙○敗訴之判決，尚有未洽，上訴意旨求予廢
    棄改判，為有理由，爰由本院予以廢棄改判如主文第二項所
    示。
七、因本案事證已臻明確，兩造其餘主張陳述及所提之證據，經
    審酌後於判決結果無影響，無庸詳予論述，附此敘明。
八、據上論結，本件上訴為一部有理由，一部無理由，依民事訴
    訟法第436條之1第3項、第450條、第78條，判決如主文。
中　　華　　民　　國　　94　　年　　10　　月　　6 　　日
                  民事第一庭  審判長法  官  黃小瑩
                                    法  官  楊智勝
                                    法  官  劉穎怡
以上正本證明與原本無異。
本判決不得上訴。
中　　華　　民　　國　　94　　年　　10　　月　　11　　日
                                    書記官  陳玉敏